【裁判字號】    86,訴,1441
【裁判日期】    891031
【裁判案由】    違反公司法等
【裁判全文】
臺灣臺北地方法院刑事判決                        八十六年度訴字第一四四一號
    公  訴  人  臺灣臺北地方法院檢察署檢察官
    被      告  丁○○
    選任辯護人  蔡信章
                吳發隆
右列被告因違反公司法等案件，經檢察官提起公訴（八十五年度偵字第二三九六○號
），本院判決如左：
    主  文
丁○○共同公司負責人，公司應收之股款，股東並未實際繳納，而以申請文件表明收
足，處有期徒刑參月，又共同連續意圖為自己不法之所有，以詐術使人交付財物，處
有期徒刑陸月，應執行有期徒刑柒月。
    事  實
一、丁○○係台北市○○路○段一○六號一樓果登實業有限公司（下稱果登公司）負
    責人，戊○○（經本院通緝中）係該公司股東兼實際業務執行人，民國（下同）
    八十四年五月三十一日該公司申請設立登記時，丁○○、戊○○二人均明知公司
    應收之股款新台幣（下同）一百萬元，股東並未實際繳納，竟共同基於犯意之聯
    絡及行為之分擔，先由丁○○將公司設立登記辦理手續資料委由知情從事工商代
    書業之甲○○辦理，甲○○並於八十五年五月二十五日前往台北區中小企業銀行
    西門分行開設果登公司籌備處之000－00－00000－000號活期存款
    帳戶，以向甲○○調借之一百萬元，於同年月二十七日存入前述帳號，再影印該
    活期存款存摺及資產負債表作為股款已收足之證明，嗣經甲○○委託不知情之會
    計師金叔安於八十四年五月二十八日出具「果登實業有限公司設立登記資本額查
    核報告書」完成簽證，依不實之股款繳納證明（即上開活期存款存摺記載），查
    核製作不實之公司設立登記資本額查核報告書、股東繳納股款明細表、資產負債
    表，並連同製作不實之果登實業有限公司章程，於八十四年五月三十一日持向台
    北市政府建設局申請公司設立登記，致使不知情之承辦公務員誤以為果登實業有
    限公司各股東已依規定繳足股款，符合設立規定，將該不實事項登載於職務上所
    掌之果登實業有限公司設立登記事項卡，足以生損害於主管機關對於公司設立登
    記管理之正確性，而該筆一百萬元之款項，亦未待台北市政府建設局核准該公司
    登記前，即於八十四年五月二十九日轉入帳號000－00－00000－00
    0，戶名謝萬益之帳戶中而全數提領。又丁○○與戊○○明知果登實業有限公司
    並無資力，竟另基於共同意圖為自己不法所有之概括犯意，於八十四年十月間，
    由戊○○虛以公司營業狀況良好，惟需週轉調現，若能借款支助，可按月給付利
    息二分為由，向乙○○詐借一百五十萬元，並為取信乙○○，由戊○○簽發如附
    表編號１之支票乙紙，及由丁○○簽發如附表編號４之本票乙紙，經戊○○背書
    後交付乙○○收執，以此訛詐手段取信於乙○○，致乙○○陷於錯誤而於八十四
    年十月十一日匯款一百四十七萬元（先扣除利息三萬元）至果登公司於台北市三
    信合作社第000000000000號帳戶內。再八十五年一、二月間，連續
    由戊○○虛以果登公司營運良好且與振宜公司談妥合作將大賺其錢，惟欠缺資金
    ，若能借款支助亦可按月給付利息二分為由，向乙○○之妹丙○○詐借三百五十
    萬元，並戊○○簽發如附表編號２、３之公司支票二紙，併由丁○○簽發如附表
    編號５、６之本票二紙，經戊○○背書後交付丙○○，以此訛詐手段取信於丙○○，致丙○○陷於錯誤而自八十五年一月六日起至同年二月十六日止，陸續匯款
    三百四十四萬零八百元（先扣除利息五萬九千二百元）至前揭果登公司之帳戶內
    。嗣因八十五年九月間乙○○因另借予戊○○之一百萬元借款期限將屆，而向丁○○等催促還款，不料丁○○等竟避不見面，且經查證發現果登公司營運狀況顯
    不正常，始知受騙。
二、案經被害人乙○○、丙○○訴請台灣台北地方法院檢察署檢察官偵查起訴。
    理  由
一、訊據被告丁○○矢口否認有前揭被訴違反公司法第九條第三項及刑法詐欺取財犯
    行，辯稱：(1)股款於申請設立時雖未收足而向會計師借，但不久伊向銀行之貸款
    金額取得後，伊有將公司股金一百萬元交予共同被告戊○○，但戊○○用至何處
    ，伊並不知情。(2)向被害人乙○○、丙○○借款之人是戊○○，伊所以簽發本票
    ，係戊○○告知伊公司需款週轉要向被害人丙○○借貸，伊因身為公司負責人，
    不得已才開立本票，伊並無詐欺，另如附表編號４之本票，並非伊所簽發云云。
    惟查，右開事實關於違反公司法第九條第三項部分，被告亦坦承於申請公司設立
    登記時，並未向股東收足股款，而是向會計師甲○○所借（丁○○：「（問：公
    司登記何人辦的？）我找會計師辦的。」「（問：你辦登記時資本額一百萬之來
    源？）會計師處理的，我給他利息。」「（問：那一位會計師？）信博會計師事
    務所。」「（問：辦登記的錢？）存在戶頭辦妥後會計師領回去，再算利息。」
    參見85年偵字第23960號卷第76頁反面筆錄記載），核與共同被告戊○○於本院
    八十六年十月三日調查時供稱：「我打電話給甲○○（即信博會計師事務所負責
    人）是因為三天要四千元，我告訴他這四千元太貴了。」情節相符，復有本院向
    台北市政府建設局調閱果登公司設立登記全卷（影本附卷，內含果登公司設立登
    記事項卡、資本額查核報告書、股東繳納股款明細、資產負債表、公司章程、活
    期存款存摺）及台北國際商業銀行西門分行（八九）北商銀西字第一一八九號函
    一紙（經查果登公司籌備處丁○○，八十四年五月二十七日存入之一百萬元，於
    八十四年五月二十九日轉入帳號0000000000000號，戶名謝萬益）在卷可資佐證
    ；關於詐欺部分，迭據被害人乙○○、丙○○指訴綦詳，並有如附表所示之票據
    六紙及台灣銀行匯款單四紙、台北銀行電匯回條四紙等影本附卷為憑，其中關於
    如附表編號４之本票者，被告雖否認為其所簽發。按通常書據，一經核對筆跡，
    即能辨別真偽異同者，法院固得自行核對筆跡，並本於核對之結果，依其心證而
    為判斷，不以選任鑑定人實施鑑定程序為必要（最高法院八十一年台上字第一七
    七二號判例意旨參照），經查，如附表所示編號４之本票，與如附表編號５、６
    之本票（被告坦承簽發者），經本院自行核對筆跡結果，二者書寫之個性、慣性
    、特徵、筆劃關連及組織方式均相同，顯屬同一書寫，此亦經本院送請憲兵學校
    予以鑑定，該鑑定結果：「（編號Ｃ）本票（發票日期84.11.24.、票號一三三
    一七七號，即附表編號４之本票）原本上「丁○○」簽名及「出票人地址：」欄
    內筆跡與（編號Ａ）本票（發票日期85.02.29.、票號一三三一八一號，即附表
    編號５之本票）原本上「丁○○」簽名及「付款地：」欄內筆跡、（編號Ｂ）本
    票（發票日85.02.29.、票號一三三一八二號，即附表編號６之本票）原本上「
    丁○○」簽名及「付款地：」欄內筆跡間，書寫之個性、慣性、特徵、筆劃關連
    及組織方式均相同。」有憲兵學校八十九年五月九日（八九）執正字第二二七四
    號函在卷可稽，顯見三紙本票係出同一人所簽發無誤，被告獨獨否認如附表編號
    ４之本票為其所簽發，顯屬狡飾之詞，不足採信。參酌被告丁○○為果登公司之
    登記負責人，又是主要出資之人，雖公司財務由戊○○所掌理，豈有完全不予涉
    略，放任他人虧損之理，且被告丁○○於每次共同被告戊○○向被害人乙○○、
    丙○○施用詐術時，均配合簽發個人名義之本票交予被害人收執，其事後又推稱
    完全不知情云云，顯與常情不合，焉有誰信。被告所辯殊無可採，本件事證明確
    ，犯行堪予認定，應予依法論科。
二、按被告行為後，公司法業已於八十六年六月二十五日修正公佈，並於同年月二十
    七日生效，茲比較新舊公司法第九條第三項規定之結果，除新法關於罰金之規定
    修正為新台幣六萬元以下外，其餘均與舊法相同，而舊法關於罰金之規定係二萬
    元以下，即新台幣六萬元以下，刑度與新法規定原無何軒輊，是依刑法第二條第
    一項前段之規定，應適用裁判時之法律。核被告所為，係犯修正後之公司法第九
    條第三項公司應收股款，股東未實際繳納，而以申請文件表明收足罪、刑法第二
    百十四條之使公務員登載不實事項於公文書罪及第三百三十九條第一項之詐欺罪
    。被告與共同正犯戊○○及會計師甲○○之間就違反公司法部分，有犯意聯絡、
    行為分擔，為共同正犯。被告與戊○○之間，就詐欺罪部分，有犯意聯絡、行為
    分擔，為共同正犯。被告及戊○○及會計師甲○○利用不知情之會計師金叔安完
    成不實簽證而使公務員人登載不實事項於公文書罪，應成立間接正犯。被告先後
    多次詐欺之行為，時間緊接，犯罪構成要件相同，顯係基於概括犯意所為，為連
    續犯，應各論以一罪，並加重其刑。公訴人雖未就刑法第二百十四條之使公務員
    登載不實事項於公文書罪之事實起訴，惟此部分與前揭論罪科刑之違反公司法第
    九條第三項部分，有牽連犯之裁判上一罪關係，為起訴效力所及，本院應併予審
    理。又被告與渠等將前開不實之文件，持以使公務員登載於職務上製作之文書，
    其無非係為遂行司設立營運之目的，故所犯上開違反公司法與使公務員登載不實
    罪間，有方法結果之牽連關係，為牽連犯，應依刑法第五十五條從一重之違反公
    司法第九條第三項規定處斷。其所犯違反公司法第九條第三項及刑法詐欺取財罪
    之間，犯意各別，行為互殊，應予分論併罰，公訴人認為被告所犯上述之罪為牽
    連犯之關係，尚有誤會。爰審酌被告犯罪之動機、目的、手段、所生損害及犯後
    態度等一切情狀，量處如主文所示之刑，並定應執行之刑，以資懲儆。公訴意旨
    另以八十五年七月間，復由戊○○虛以時值盛夏，進口啤酒轉賣將可大賺一筆，
    惟欠資金，若能借款支助亦可按月給付利息二分為由，向丙○○詐借一百萬元，
    並由戊○○簽發面額一百萬元，發票日八十五年九月二十日之本票乙紙交付丙○○，以此訛詐手段取信於丙○○，致丙○○陷於錯誤而將該筆款項交付云云，而
    認被告尚涉有該次詐欺取財罪嫌云云，惟查，關於此部分之事實，被告堅決否認
    有與戊○○共同詐欺，參酌戊○○用以詐借一百萬元之本票，由伊自行所簽發，
    被告丁○○並未參與共同簽發或背書之行為，是被告辯稱伊對於該一百萬元之借
    款並不知情，應為真實，而得採信，此部分不能證明被告犯罪，此外復查無其他
    積極證據足資認定被告有該犯行，原應為無罪之諭知，惟公訴意旨認此部分與前
    開有罪部分有裁判上連續犯一罪關係，爰不另為無罪之諭知，附此敘明。
據上論斷，應依刑事訴訟法第二百九十九條第一項前段、修正之公司法第九條第三項
、刑法第十一條前段、第二條第一項前段、第二十八條、第五十六條、第二百十四條
、第三百三十九條第一項、第五十五條、第五十一條第五款、罰金罰鍰提高標準條例
第一條前段，判決如主文。
本案經檢察官王巧玲到庭執行職務
中    華    民    國      八十九      年      十      月      三十一  日
                                      臺灣臺北地方法院刑事第七庭
                                          法  官  陶亞琴
右正本證明與原本無異。
如不服本判決，應於判決送達後十日內，向本院提出上訴狀。
                                          書記官  陳圓圓
中    華    民    國      八十九      年    十一      月     二十     日
附表：
編號  發票  人  付款銀行        票據面額      發票日     到期日     備  註
                （票號）         （新台幣）  （民國）   （民國）
１、  果登公司  台北市第三信用  一百五十萬元  85.10.11              支  票
                合作社復興分社
２、  果登公司  同          右  二百萬元      86.10.29              支  票
３、  果登公司  同          右  一百五十萬元  85.10.11              支  票
４、  丁○○    一三三一七七號  一百五十萬元  84.11.24  85.10.11    本  票
                                                                    由張吳
                                                                    錄背書
５、  丁○○    一三三一八一號  二百萬元      85.02.29  85.10.29    本 票
                                                                    由張吳
                                                    錄、宋
                                                                    杰洸、
                                                                    丁○○
                                                                    背書
６、  丁○○    一三三一八二號  一百五十萬元  85.02.29  85.10.11    本 票
公司法第九條
公司設立登記後，如發現其設立登記或其他登記事項，有違法情事時，公司負責人各
處一年以下有期徒刑、拘役或科或併科六萬元以下罰金。
公司負責人對於前項登記事項，為虛偽之記載者，依刑法或特別刑法有關規定處罰。
公司應收之股款，股東並未實際繳納，而以申請文件表明收足，或股東雖已繳納而登
記後將股款發還股東，或任由股東收回者，公司負責人各處五年以下有期徒刑、拘役
或科或併科六萬元以下罰金。
刑法第二百十四條
明知為不實之事項，而使公務員登載於職務上所掌之公文書，足以生損害於公眾或他
人者，處三年以下有期徒刑、拘役或五百元以下罰金。
刑法第三百三十九條
意圖為自己或第三人不法之所有，以詐術使人將本人或第三人之物交付者，處五年以
下有期徒刑、拘役或科或併科一千元以下罰金。
以前項方法得財產上不法之利益或使第三人得之者亦同。
前二項之未遂犯罰之。


司法院資訊處製作；財團法人民間司法改革基金會備份。
